【裁判字號】    97,消債更,981
【裁判日期】    971230
【裁判案由】    更生事件
【裁判全文】
臺灣臺南地方法院民事裁定           97年度消債更字第981號
債  務  人  乙○○即吳美惠
送達代收人  周武旺律師
上列當事人因消費者債務清理事件聲請更生，本院裁定如下：
    主    文
聲請駁回。
聲請費用由債務人負擔。
    理    由
一、按債務人不能清償債務或有不能清償之虞者，得依本條例所
    定更生或清算程序，清理其債務， 消費者債務清理條例第3
    條定有明文。又聲請更生或清算不合程式或不備其他要件者
    ，法院應以裁定駁回之，但其情形可以補正者，法院應定期
    間先命補正，復為同條例第8條所明定。
二、本件聲請意旨略以：債務人有不能清償債務之情事，前已提
    出債權人清冊，以書面向最大債權金融機構國泰人壽股份有
    限公司（以下簡稱國泰人壽）請求共同協商債務清償方案。
    而債務人每月收入新台幣（下同）30,000元，扣除家計22,1
    16元，僅餘約8,000元， 且債務人尚須繳房貸，單是利息每
    月6,500元。 目前房屋買賣價格又低於貸款餘額，導致債務
    人不敢處分房地，恐因房地處分後尚須負擔房租支出，因此
    協商不成立， 其無擔保或無優先權之債務總額未逾1,200萬
    元，復未經法院裁定開始清算程序或宣告破產，為此，依消
    費者債務清理條例提出本件更生之聲請等語。
三、衡諸債之關係，係以當事人間之信賴關係為基礎，為社會經
    濟組織之重要支柱，故當事人於以法律行為追求自己之利益
    之際，亦應顧及對方之利益，並考量債權債務在社會上之作
    用，本於誠實及信用之原則，行使債權及履行債務。是對於
    已陷入經濟上困境之消費者，若任其於惡性循環之債務窘境
    中生存，將衍生嚴重之社會問題，難以維持安定之社會經濟
    秩序，故為兼顧債權人、債務人雙方之利益，對陷於經濟上
    困境之消費者，乃允其於消費者債務清理條例施行後，得選
    擇以重建型之更生程序或清算型之清算程序清理其債務，藉
    以妥適調整債務人與債權人及其他利害關係人間之權利義務
    關係，保障債權人獲得公平受償，並謀求消費者經濟生活之
    重建復甦機會。惟若債務人履行債務並無困難，僅係為圖謀
    減免債務，而不為債務之履行，自有違債權契約為誠信契約
    之本旨。
四、經查：
（一）本件前置協商程序中，國泰人壽提出之還款方案為1.年期
      15年，利率0%，月繳2,854元，或2.二階段還款方案。 然
      債務人協商意願低落，因此協商不成立，有國泰人壽提出
      陳報狀1份在卷可稽。
（二）債務人主張每月收入30,000元，扣除家計22,116元，僅餘
      約8,000元。且債務人尚須繳房貸，單是利息每月6,500元
      。目前房屋買賣價格又低於貸款餘額，導致債務人不敢處
      分房地，恐因房地處分後尚須負擔房租支出，惟查：
    1.債務人96年7月至97年7月間，每月實領薪資為28,198元，
      有債務人提出女人空間商行薪資表一份在卷可稽，債務人
      每月可處分薪資應以28,198元為適當。
    2.債務人主張須扶養其母親甲○○○及其子歐家豪。本院經
      參酌96年度綜合所得稅受扶養人每人免稅額77,000元計算
      （滿70歲以上受扶養人每人免稅額115,500元）， 可知甲
      ○○○每月基本生活所需約9,750元為適當。 然甲○○○
      扶養義務人共二人，準此，本院認債務人為甲○○○支出
      每月基本生活費用共計4,875元。 另歐家豪每月基本生活
      所需約6,500元為適當， 然歐家豪扶養義務人共二人，準
      此，本院認債務人為歐家豪支出每月基本生活費用共計3,
      250元。
    3.債務人主張每月須負擔房貸支出。經查：房貸名目上雖為
      債務，然實質而言債務人藉由每期繳交貸款，逐期累積個
      人資產，而債務人於經濟困頓之際，應選擇適度對其資產
      加以處分以減輕債務而非反倒有累積資產行為，則相對於
      其他各債權人而言亦有不公平之處，亦徒增債務人負擔。
      又人民安居並不以居住於自有住宅為必要，租屋居住亦為
      目前社會眾多經濟狀況無力負擔購屋支出之人的安居方式
      ，且因租屋支出並得為所得稅之扣減額，故租屋居住毋寧
      是自認經濟負擔沉重之人減輕負擔的另一種生活方式。因
      此，債務人若將該房地變賣清償債務後，其雖增加租屋支
      出（租屋支出應計入每月個人最低基本生活費中），但同
      時減少貸款支出。因此本院不予採認債務人房貸支出為生
      活上之必要支出。
    4.債務人平均每月收入約28,198元，然查台灣省97年每月每
      人最低生活費係9,829元（包含食衣住行）， 有內政部歷
      年最低生活費一覽表1份在卷可稽， 債務人於履行債務期
      間本應節約省用，過較不寬裕之經濟生活，並誠實勤勉地
      履行債務，以符合公平正義及誠信原則，因此本院認債務
      人每月基本生活費用 以9,829元為已足。債務人收入扣除
      個人生活費9,829元、扶養費8,175元後，剩餘10,244元，
      足以負擔國泰人壽提出之 每月償還2,854元之債務清償方
      案。債務人經濟困頓之際，理應戮力支出為是，債務人既
      有能力足以負擔行與國泰人壽之協商方案，堪認無不能清
      償債務之情形。若嗣後經濟情況惡化或有重大變故導致無
      法履行協商義務，而有不能清償債務之情事時，聲請更生
      始為適法。綜上，債務人應有能力與各債權人達成分期償
      還之協議，債務人捨此不為，並主張其不能清償債務云云
      ，自不足採。
五、綜上所述，債務人既非不能清償債務或有不能清償之虞，其
    更生之聲請即不符 消費者債務清理條例第3條所定要件，且
    上開欠缺又屬無從補正，依上開說明，自應駁回其更生之聲
    請，爰裁定如主文。
中    華    民    國    97    年    12    月    30    日
                        臺灣臺南地方法院民事第一庭
                                法  官  王 獻 楠
上為正本，係照原本作成。
如不服本裁定，應於裁定送達後10日內向本院提出抗告狀（須附
具繕本），並應繳納抗告費新台幣1,000元。
中    華    民    國    97    年    12    月    30    日
                                書記官  李 靜 怡


司法院資訊處製作；財團法人民間司法改革基金會備份。
